【裁判字號】    87,訴,78
【裁判日期】    920819
【裁判案由】    侵權行為損害賠償
【裁判全文】
臺灣高等法院臺中分院民事判決      八十七年度訴字第七八號
      原      告  丙○○
      法定代理人  乙○○
      訴訟代理人  王素珍律師
      被      告  甲○○
右當事人間因被告偽造文書等案件，經原告提起附帶民事訴訟，請求損害賠償，經本
院刑事庭裁定移送審理，本院判決如左：
被告應給付原告新臺幣貳佰零捌萬仟零陸拾元，及自中華民國八十七年五月一日起
，至清償日止，按週年利率百分之五計算之利息。
訴訟費用由被告負擔。
本判決所命給付，原告以新臺幣柒拾萬元供擔保後得假執行；被告於假執行程序實施
前，如以新臺幣貳佰零捌萬仟零陸拾元為原告供擔保後，得免為假執行。
一、原告主張：被告自民國（下同）七十六年間起至八十五年九月間，擔任原告丙○
    ○之住持，法號釋常藏，負責管理伊之一切財務，並因自七十六年間起執行興建
    地藏殿事務，而持有保管伊及伊管理人乙○○（法號釋如智）之印鑑章，但違背
    管理人乙○○之監督，未經其同意，先於八十四年十二月十六日，逕至台中市第
    七信用合作社（現改為第七商業銀行）國光分社，以偽造「丙○○」及「乙○○
    」之署押及蓋用其印文，在該社開設以「丙○○」為戶名之定期存款帳戶，及帳
    號五三七六－二號之活期存款帳戶。並隨即於同日以「存本取息定期存款」方式
    ，將其因業務關係所持有屬「丙○○」所有之新台幣（下同）一百萬元，以每張
    存單各為五十萬元之方式，辦理定期存款（定存帳號分別為0000－0000
    0000－0號、0000－00000000－0號，又定存期間均從八十四
    年十二月六日至八十五年七月六日）。嗣至八十四年十二月二十二日，被告又以
    相同方式，將其因業務關係所持有屬「丙○○」所有之一百萬元，亦以每張存單
    各為五十萬元之方式，在該國光分社辦理定期存款（定存帳號分別為0000－
    00000000－0號、0000－00000000－0號，其定存期間均
    從八十四年十二月二十二日至八十五年七月二十二日）。嗣至八十五年七月二十
    二日，上開定期存款存單均已到期，被告竟意圖為自己不法之所有，為將其因業
    務關係所持有之上開「丙○○」定期存款單侵占入己，乃延承上開行使偽造私文
    書之概括犯意，並基於向台中市第七信用合作社國光分社詐領存款之意圖為自己
    不法所有之概括犯意，先於八十五年七月二十二日，在台中市第七信用合作社國
    光分社同日期之取款憑條上面，偽造「丙○○」及乙○○之簽名署押各一枚，並
    利用不知情之銀行承辦人員盜蓋「丙○○」及「乙○○」之印文各一枚，據以偽
    造伊之取款憑條一紙，持向台中市第七信用合作社國光分社領取伊上開二百萬元
    定期存款存單之本息共計二百零八萬三千零六十元，並經由先存入「丙○○」前
    開五三七六－二號活期存款帳戶，並同時辦理匯款支出之方式，使上開銀行承辦
    人員因而陷於錯誤，因而將上開伊定期存款存單之本息共計二百零八萬三千零六
    十元全部轉存到被告個人在台中市第一信用合作社儲蓄部所開設之活儲存款八一
    二七九帳號私人帳戶內，被告因而將其業務關係所持有之伊上開財務侵占入己，
    被告上開侵權犯行，經檢察管理起公訴，並經本院以八十九年上更(一)字第一八七
    號刑事判決予以論處罪刑在案等情，爰依侵權行為之法律關係起訴，求為命被告
    給付伊二百零八萬三千零六十元及自本件起訴狀繕本送達翌日起加計法定遲延利
    息之判決，伊並願供擔保，請求准為假執行之宣告。
二、被告則以：伊自七十六年起至八十五年九月二十六日擔任原告丙○○之住持期間
    ，因適逢丙○○興建左右廂房、地藏殿及水土保持需款支應，而丙○○資金不足
    ，以致興建經費常由伊之私款墊付。因出家人視錢財乃身外之物，財務處理概念
    較模糊，並未將私款與公款區分，因而銀行帳戶就成為公款與私款混合出入使用
    ，計有：(一)伊於七十三年間，將個人款項供丙○○使用，至九十三年十月三十一
    日止，丙○○應付伊三十萬元，此有由原告管理人所親筆製作之資產負債表影本
    可稽。(二)伊於七十三年間接任住持後，為丙○○墊款二十一萬五千四百二十六元
    ，此有經丙○○信徒大會審核之丙○○七十六年度收支總表影本可證。(三)伊於七
    十七年間因丙○○興建左右廂房、地藏殿及水土保持，共墊付工程款八十五萬零
    三百七十元。(四)伊平日款項均混入丙○○之公款一併管理。而丙○○之公帳於七
    十七年已負債，即積欠伊上三項之債務共一百三十六萬五千七百九十六元，從而
    其於公款上所列之八十一萬六千七百三十七元，自屬伊個人所有。(五)又八十四年
    一月一日至十二月三十一日，丙○○之公帳其全年收入為六百六十二萬六千八百
    九十九元，惟製表人於製作全年收支決算表時誤載為七百四十五萬九千三百四十
    八元，從而該公帳之款項中差額八十三萬二千四百四十元部分為伊私人所有。由
    上可知，伊自七十三年間起至八十五年八月十三日解任丙○○住持期間，私人款
    項，混入公款者，由上開五項合計，即達三百零一萬四千九百八十二元以上，而
    上開七十八年至八十四年之收支報表已於七十八年七月二十九日、八十五年八月
    十三日及八十六年十二月十三日經信徒大會決議確認；並於八十六年十二月十三
    日信徒會議，就八十三年該差額八十二萬二千四百四十九元部分作成結議推由信
    徒廖三山、顏政吉、陳義雄、許金主四人詳細審查提交下次大會追認。易言之，
    銀行存款超過信徒大會決算表之金額，即應屬伊自己之墊款及私款。其所有權係
    屬伊所有，則伊所提領者，當係其自己之私款。是伊主觀上並無故意過失，客觀
    上亦無不法侵害行為可言，與侵權行為之構成要件顯不該當，自不成立侵權行為
    等語，資為抗辯，並求為判決駁回原告之訴及假執行之聲請，如受不利之判決，
    伊並願供擔保請准免為假執行之宣告。
三、查原告主張被告於七十六年間起至八十五年九月二十六日止擔任原告丙○○之住
    持，負責管理該寺之財務，並因為執行該寺之興建事務，而持有該寺及其管理人
    乙○○之印鑑章，嗣被告於八十四年十二月十二日，親至台中市第七信用合作社
    國光分社蓋用「丙○○」及「乙○○」印章及親立其署押，而開立以「丙○○」
    為戶名之定期及活期存款帳戶各一，同日及八十四年十二月二十二日先後以「存
    本取息定期存款」方式，各以每張存單各為五十萬元之方式，各存入一百萬元，
    迨至八十五年七月二十二日定期存款單屆期，復至該國光分社蓋用「丙○○」及
    「乙○○」印鑑及親立其署押於取款憑條上，將上開二百萬元之定期存款單本息
    共二百零八萬三千零六十元領出，轉入上開「丙○○」之活期存款帳戶內，並同
    時辦理款支出之方式，全數轉存到被告個人在第一信用合作社儲蓄部所開設之
    活期儲畜存款八一二七九號帳戶內等事實，業據原告之管理人乙○○於為刑事告
    訴時指訴綦詳，並提出台中市第七信用合作11.１中市七信第六九號函、款申
    請書等影本為憑（見台灣南投地方法院檢察署八十五年度偵字第四四○八號偵查
    卷第六三－七○頁，本院卷(一)第二一八－二二五頁），且經檢察官向台中市第七
    信用合作社國光分社函調相關開戶及解約資料影本在卷可考（見本院卷(一)第二三
    ○－二三八頁），並為被告所不爭執，堪認原告此部分主張之事實為真實。
四、本件之爭執要旨，厥為被告以「丙○○」為戶名在台中市第七信用合作社國光分
    社開設之活期及定期存款帳戶，所存入之二百萬元及其後所領出本息共二百零八
    萬三千零六十元款項，究屬原告所有，抑被告公私款混用，為原告墊款後，原告
    應還予被告之款項。被告辯稱其有公私款混用及為原告墊款，而原告欠其達三百
    萬元以上之事實，乃以丙○○七十三年度之資產負債表，七十六年度收支總報表
    ，七十七及七十八年度收支報告表，八十四年度收支決算表，八十六年度信徒大
    會記錄等為其論據，但均為原告所否認，經查：(一)本件被告當初出家之時，並未
    帶錢到「丙○○」，業據其於檢察官初訊時，供承無誤（見偵查卷宗第四二頁反
    面）。經於刑事原審法院訊問，被告亦再供承上開二百萬元係寺裡財產、供養款
    等（見刑事原審卷宗第十三頁）。而「丙○○」之油香收入、信徒樂捐、及其他
    收入，應屬「丙○○」之財產，此觀「丙○○」組織章程第二十二條之規定（見
    偵查卷宗第二十頁），亦無疑義。依據被告上開供述，其存入台中市第七信用合
    作社國光分社之前開款項，應係「丙○○」之財產無疑。嗣被告雖改以上開二百
    萬元，係伊墊借給「丙○○」之金錢，應屬伊之所有等情詞置辯。惟被告此部分
    所辯亦無法提出其與「丙○○」之間，有前開借貸之書面證明。另被告所稱製作
    「丙○○」歷年收支結算表之證人黃素，經本院刑事庭囑託台灣台北地方法院訊
    問結果，已證稱：其不知「丙○○」平常之收入與開銷有無記帳，被告有無替「
    丙○○」墊支款項，伊亦不知情，其所製作之「丙○○」歷年收支結算表，係根
    據被告所提供之資料而算出，至於上開收支結算表之記載與「丙○○」之歷年收
    支實際情形是否相符，其並無法確定等情（見本院刑事更(一)卷第一三五、一三六
    頁）。另被告所稱有實際審查「丙○○」之歷年收支總表及其私款混入公帳情形
    之證人廖三山、顏政吉、陳義雄、許金主等人，無論於刑事原審法院或刑事本院
    訊問時，均一致證稱：其等並未實際審查被告有無將私款墊借給「丙○○」，且
    「丙○○」之歷年收支報表或收支決算表，係由寺方於信徒大會提出，其等僅在
    開會時依據寺方所提出之資料為書面審閱，會後蓋章，至於被告係依據何項資料
    製表，及其本人有多少財產，其等均不清楚等語，均據本院調取上開刑事卷宗查
    核屬實，另於本院準備程序中其四人並到庭，均一致證稱：渠等因基於師徒關係
    ，未仔細了解其財務狀況及核對該報表帳目，雖曾聽聞被告有為丙○○墊款，但
    不清楚其真偽等情甚詳在卷（見本院卷(一)第一一一－一一五頁），顯見上開「丙
    ○○」之歷年收支報表或數支決算表，均係單憑被告所提出之資料而製作。此不
    僅與「丙○○」之組織章程第十九條所為：須請執事負責經辦會計、出納與帳目
    清理之規定有違，且被告迄本院審理時，尚無法具體陳述其所墊支私款之來源、
    用途，亦無法提出記載上開墊款與收支情形之帳冊以為實證，則如何期待證人黃
    素收支總表之製作、及證人廖三山、顏政吉、陳義雄、許金主等人或其他信徒之
    審查，係與事實相符。上開「丙○○」之歷年收支報表或收支決算表所記載之內
    容自難認屬真實。本案被告以「丙○○」之歷年收支報表或收支決算表，係證人
    黃素製作，並經證人廖三山、顏政吉、陳義雄、許金主等人審查及經信徒大會審
    查通過，即辯稱伊有前開墊款各情，進而辯稱其存入台中市第七信用合作社國光
    分社之前開款項，應屬其所有乙節，尚難採信。且被告所為，確屬侵占原告之財
    物，已經本院刑事庭以八十九年度上更(一)字第一八七號判決予以論罪科刑在案，
    經本院調取上開刑事案卷查核屬實，並有該刑事判決正本乙件在卷可參，是原告
    主張上開款項為其所有而遭被告冒領予以侵占入已之事實，亦堪信為真實。
五、按故意不法侵害他人之權利者，負損害賠償責任；負擔害賠償責任者，除法律另
    有規定或契約另有訂定外，應回復他方損害發生前之原狀，其因回復原狀而應給
    付金錢者，自損害發生時起，加給利息，為民法第一百八十四條第一項前段、第
    二百十三條第一、二項所明定。查本件被告因前開業務侵占之侵權行為，致原告
    受有二百零八萬三千零六十元之損害，原告依上開法律規定，請求被告如數賠償
    其損害，並加給利息，依法有據。從而，原告依侵權行為之法律關係起訴，求命
    被告給付伊二百零八萬三千零六十元，並自本件起訴狀繕本送達翌日即八十七年
    五月一日起，至清償日止，按年息百分之五加計利息，為有理由，爰判命被告給
    付。
六、本件判決所命之給付，兩造分別陳明願供擔保請求為假執行及免為假執行之宣告
    ，核與法律規定相符，應予准許，爰各酌定相當之擔保金額，分別宣告之。
七、據上論結，本件原告之訴為有理由，依民事訴訟法第七十八條、第三百九十條第
    二項、第三百九十二條，判決如主文。
中      華      民      國    九十二    年      八      月     十九     日
~B1民事第五庭審判長法  官  陳滿賢
~B2                法  官  邱森樟
~B3                法  官  朱  樑
右為正本係照原本作成。
如對本判決上訴，須於收受判決送達後二十日內向本院提出上訴書狀，其未表明上訴
理由者，應於提出上訴後二十日內向本院提出上訴理由書（須按他造人數附具繕本）
，並繳納送達用雙掛號郵票拾份（每份拾肆元）。
上訴時應提出委任律師或具有律師資格之人之委任狀；委任有律師資格者，另應附具
律師及格證書及釋明委任人與受任人有民事訴訟法第四百六十六條之一第一項但書或
第二項（詳附註）所定關係之釋明文書影本。
~B                書記官  陳秀真
中      華      民      國    九十二    年      八      月    二十一    日
附註：
民事訴訟法第四百六十六條之一（第一項、第二項）
對於第二審判決上訴，上訴人應委任律師為訴訟代理人。但上訴人或其法定代理人具
有律師資格者，不在此限。
上訴人之配偶、三親等內之血親、二親等內之姻親，或上訴人為法人、中央或地方機
關時，其所屬專任人員具有律師資格並經法院認為適當者，亦得為第三審訴訟代理人
。
                                                                        Ｂ


司法院資訊處製作；財團法人民間司法改革基金會備份。
